臺灣臺中地方法院民事判決　94年度重訴字第199號
原　　　告　財政部國有財產局
法定代理人　丙○○
訴訟代理人　辛○○
複代理人　　劉榮滄　　律師
訴訟代理人　庚○○
被　　　告　甲○○○○○○○○.
　　　　　　　　　　　之二
法定代理人　乙○○
　　　　　　　　　　　之二
被　　　告　戊○○
兼訴訟代理人己○○
被　　　告　丁○○
　　　　　　　　　　　號
當事人間返還土地等事件，本院於94年10月3日言詞辯論終結，
判決如下：
    主    文
被告己○○應將坐落臺中縣太平市○○路段第二二一地號土地內
內如附圖所示Ａ部分面積一一五平方公尺之鐵木架塑膠棚、Ｂ部
分樹叢之地上物排除，並將Ａ部分土地面積一一五平方公尺、Ｄ
部分土地面積一六三點一一平方公尺返還原告。
被告戊○○應將坐落臺中縣太平市○○路段第二二一地號土地內
如附圖所示Ａ部分土地面積一一五平方公尺返還原告。
被告丁○○應將坐落臺中縣太平市○○路段第二二一地號土地內
如附圖所示Ｃ部分樹叢之地上物排除，並將Ｄ部分土地面積一六
三點一一平方公尺返還原告。
原告其餘之訴駁回。
訴訟費用由被告己○○、戊○○負擔十分之四；由被告己○○、
丁○○負擔十分之六。
    事實及理由
壹、程序方面：
一、按非法人之團體，設有代表人或管理人者，有當事人能力，
    民事訴訟法第40條第3項定有明文。又所謂非法人之團體設
    有代表人或管理人者，必須有一定之名稱及事務所或營業所
    ，並有一定之目的及獨立之財產者，始足以當之，最高法院
    64年臺上字第2461號判例意旨可資參照。次按為促進土地利
    用，擴大辦理市地重劃，中央主管機關得訂定辦法，獎勵土
    地所有權人自行組織重劃會辦理之；重劃會辦理市地重劃時
    ，應由重劃區內私有土地所有權人半數以上，而其所有土地
    面積超過重劃區私有土地總面積半數以上者之同意，並經主
    管機關核准後實施之；又自辦市地重劃，應依獎勵土地所有
    權人辦理市地重劃辦法之規定組織重劃會，設立時應冠以市
    地重劃區名稱，平均地權條例第58條及獎勵土地所有權人辦
    理市重劃辦法第3條分別規定甚明。查被告甲○○○○○○○○○○地重劃區土地重劃會（以下簡稱重劃會）係依據前
    揭規定組織成立，並經臺中縣政府核准之團體，其係以理事
    長乙○○為代表人，於臺中市○村路○段36設有事務所，並
    訂有章程，且有獨立之財產，其目的在於辦理本件重劃區內
    土地重劃事宜等情，業據原告提出臺中縣太平鄉○○路段廣
    三自辦市地重劃區重劃會章程、重劃計劃書影本為證，復為
    被告等所不爭執，是被告重劃會為民事訴訟法第40條第3項
    之非法人團體，具有當事人能力，合先敘明。
二、次按國有財產撥給各地國家機關使用者，名義上雖仍為國有
    ，實際上即為使用機關行使所有人之權利，故本院對於是類
    財產，向准由管領機關起訴，代國家主張所有權人之權利，
    被上訴人持有所有權狀及駐用房屋保管卡，原審認其得為起
    訴行使所有人之權利尚非無據（最高法院51年台上字第2680
    號判例參照）。查坐落台中縣太平市○○路段第221地號土
    地（以下簡稱系爭土地）為中華民國所有，由原告為管理機
    關，有原告提出之系爭土地登記簿謄本可憑，則原告代表國
    家提起本件訴訟，主張所有權人之權利，自有當事人能力，
    併予敘明。
貳、實體方面：
一、原告方面：
  (一)系爭土地（重劃前為番子路段31-18地號、31-181地號）為
    中華民國所有，原告為管理機關，系爭土地於92年1月至7月
    參加自辦市地重劃，於92年7月31日辦竣土地登記，被告重
    劃會通知原告於92年8月15日辦理點交時，發現系爭土地置
    放活動棚架、廚具、瓦斯、桌椅並有晒場、樹木等地上物，
    無從辦理點交接管。嗣92年12月10日原告派員勘查被告己○○、戊○○、丁○○等人占用，原告依法屢向被告重劃會要
    求排除地上物及地面整平後，再辦理點交，並請主管機關台
    中縣政府督促辦理，均未獲結果。按獎勵土地所有權人辦理
    市地重劃辦法第12條：「理事會之權責如左…七、其他業務
    應辦事項…」、第38條：「自辦市地重劃區辦竣土地登記後
    ，重劃會應以書面通知土地所有權人及使用人定期到場交接
    土地，並限期辦理遷讓或接管。逾期不遷讓者，得經理事會
    通過後訴請司法機關裁判」被告重劃會依上開規定應將系爭
    土地上之地上物排除及地面整平後點交予原告，詎迄今未辦
    理遷讓及點交，原告依上開規定依法請求被告重劃會排除地
    上物並點交系爭土地；又93年按5月14日經被告重劃會、台
    中縣政府及原告中區辦事處三單位會勘，其結論為：「(一)國
    有土地地上物（樹木、棚架滴水及其他地上物）佔用221地
    號乙節，重劃會排除，地面一併整平…」被告重劃會理事長
    乙○○表示：「無意見」並親署姓名，已發生和解之法律效
    力，原告併依履行契約之法律關係請求被告重劃會排除地上
    物，並將地面整平後點交原告。
  (二)依平均地權條例第62條規定：「市地重劃後，重行配與原土
    地所有權人之土地自分配結果確定之日起，視為其原有之土
    地…」，是系爭土地於92年7月31日起視為中華民國原有之
    土地，當得本於所有權行使權利排除侵害。系爭土地內如附
    圖所示Ａ部分土地面積115平方公尺，為被告己○○占用搭
    建架，並與被告戊○○共同使用Ａ部分土地；Ｄ部分土地面
    積163.11平方公尺為被告己○○、丁○○共同占用及其上Ｂ
    、Ｃ所示樹叢之地上物為被告己○○、許欽永欽所有，原告
    僅自92年8月起至93年2月間向被告己○○等人收取補償，並
    非作為出租系爭土地之租金。爰依所有權及侵權行為之法律
    關係請求被告己○○、戊○○、丁○○等人排除地上物並交
    還土地。
  (三)原告爰依法起訴並聲明求為判決：被告重劃會應將系爭土地
    面積278.11平方公尺內標示Ａ面積115平方公尺之鐵木架塑
    膠棚、標示Ｂ、Ｃ樹叢等地上物排除，並將地面整平點交予
    原告；被告己○○應將系爭土地內標示Ａ面積115平方公尺
    之鐵木架塑膠棚、標示Ｂ樹叢等地上物排除，並與被告戊○○返還該部分土地，標示Ｄ部分面積163.11平方公尺空地應
    與被告丁○○返還該部分土地；被告丁○○應將同地號內標
    Ｃ樹叢地上物排除，並與被告己○○返還標示Ｄ部分面積
    163.11平方公尺空地。
二、被告方面：
  (一)被告重劃會辯稱：系爭土地於92年8月15日已通知原告及使
    用人進行點交，點交時已排除被告己○○、戊○○、丁○○
    之佔用，被告己○○等人佔用部分已拆除，當天點交時僅餘
    如附圖所示Ｂ、Ｃ二棵樹木及部分桌椅，被告重劃會願負擔
    剷平樹木之費用。被告己○○等人嗣何時再佔用系爭土地被
    告重劃會並不清楚。並聲明求為判決：駁回原告之訴；訴訟
    費用由原告負擔。
  (二)被告己○○、戊○○、丁○○自認系爭土地內如附圖所示Ａ
    部分土地面積115平方公尺為被告己○○搭建鐵木塑膠棚架
    、並由被告己○○、陳彥共同使用；附圖所示Ｂ、Ｃ之樹叢
    為被告己○○、丁○○所有；附圖所示Ｄ部分土地面積163.
    11平方公尺為被告己○○、丁○○共同使用之事，惟辯稱：
    本件原告應以被告重劃會為被告，因重劃之法律關係是存在
    原告與重劃單位即被告重劃會間，至於被告己○○、戊○○
    、丁○○與原告間不具重劃法律關係。被告己○○、戊○○
    、丁○○皆於62年12月15日因所有之台中縣太平市○○○路
    19號、17號、15號建物蓋妥後，即已分別使用上開建物後方
    與系爭土地毗鄰之土地，當時原地主廣三建設股份有限公司
    意被告等3人使用，多年來係和平、繼續、公然使用系爭土
    地，則被告早已取得使用系爭土地之合法權源　不因其後重
    劃由原告分配取得系爭土地而受影響。被告三人早已使用系
    爭土地，被告己○○在系爭土地上擺攤賣土虱湯賴以維生，
    原告本應將系爭土地租予被告己○○等3人，且原告已向被
    告收取使用土地費用，則原告更應准被告己○○等人辦理承
    租，被告己○○等人並非無權占有原告系爭土地，並無侵害
    原告權利。並聲明求為判決：原告之訴駁回；訴訟費用由原
    告負擔。
三、得心證之理由：
  (一)原告主張系爭土地參加甲○○○○○○○○○○地重劃區土
    地市地重劃，於92年7月31日辦竣土地登記為中華民國所有
    ，原告為管理機關之事實，業據原告提出土地登記簿謄本、
    被告重劃會章程、重劃計劃書影本為證，且為被告所不爭執
    ，堪信屬實。又原告主張系爭土地內附圖所示Ａ部分面積
    115 平方公尺，由被告己○○搭建鐵木架塑膠棚，並與被告
    戊○○共同使用，附圖所示Ｂ、Ｃ之樹叢分別為被告己○○
    、丁○○所有，附圖所示Ｄ部分土地面積163.11平方公尺為
    被告己○○、丁○○共同使用等情，亦為被告己○○、戊○○、丁○○等人自認，復經本院會同兩造，並囑託台中縣太
    平地政事務所人員到場履勘，製有勘驗筆錄及土地複丈成果
    圖附卷可憑，亦堪認為真正。
  (二)原告主張被告重劃會依獎勵土地所有權人辦理市地重劃辦法
    第12條、第38條規定及兩造與台中縣政府於93年5月14日之
    會勘結論，應將系爭土地之地上物排除及地面整平後點交予
    原告部分，為被告重劃會所否認，並辯稱系爭土地辦竣土地
    登記後，已依法通知原告及使用人於92年8月15日辦理交接
    ，點交當時系爭土地上僅餘樹木及部分桌椅，被告己○○等
    人占用部分已拆除，並由原告人員蓋章點交，被告己○○等
    人何時再占用系爭土地，被告重劃會並不清楚等情，經查：
  1.被告重劃會所辯上情業據提出重劃會92年8月8日91福劃字第
    112號函及交接清冊影本各一件為證，且為原告形式上所不
    爭執，堪信被提出之重劃會函及交接清冊為真正。依被告提
    出之交接清冊上於系爭土地所有權人認定蓋章欄上蓋有原告
    所屬人員「科員庚○○」之職章，原告訴訟代理人庚○○於
    本院言詞辯論時亦陳稱：「點交時，系爭土地上只有一棵樹
    及桌椅，當時被告重劃會有承諾這部分他們會處理，所有才
    有辦理點交。目前被告戊○○、被告己○○、被告丁○○佔
    用部分有擴大佔用之情形。」等語，核與被告重劃會所辯及
    提出之交接清冊相符，原告雖主張系爭土地並尚未完成點交
    ，並提出原告中區辦事處93年5月19日台財產中勘字第09300
    13392號函、93年6月4日台財產中勘字第0930015113號函、
    台中縣政府93年6月11日府地劃字第0930150487號函、原告
    中區辦事處93年7月14日台財產中勘字第0930019060號函、
    台中縣政府93年7月22日府地劃字第093187120號函、原告中
    區辦事處93年8月12日台財產中勘字第093021875號函、93年
    8月18日台財產中勘字第0930022334號函及台中縣政府93年8
    月19日府地劃字第0930213299號函等為憑。然點交為一事實
    行為，本件依被告重劃會提出點交清冊之記載及原告訴訟代
    理人庚○○之陳述，已足認系爭土地於92年8月15日辦理交
    接時，已排除占有人之占用，且除樹木外部分均已由原告實
    際上取得管領使用，縱原告日後仍以系爭土地全部尚未辦理
    點交為由，多次派員勘查或與會同被告重劃會、台中縣政府
    會勘，均於系爭土地（除樹木外）業於92年8月15日事實上
    點交予原告之事實無影響，被告重劃會辯稱除樹木外部分已
    點交予原告之詞，堪信真正。
  2.又按「理事會之權責如左：七　其他重劃業務應辦事項。」
    、「自辦市地重劃區辦竣土地登記後，重劃會應以書面通知
    土地所有權人及使用人定期到場交接土地，並限期辦理遷讓
    或接管。逾期不遷讓者，得經理事會通過後訴請司法機關裁
    判。」獎勵土地所有權人辦理市地重劃辦法第12條第第1項
    第7款、第38條固有明文規定。惟上開規定僅賦與被告重劃
    會於限期通知使用人遷讓而不遷讓時，得經重劃會理事會通
    過後，以自己之名義對使用人提起遷讓及交付土地之訴訟。
    本件被告重劃會於踐行上述程序並經法院判決確定，使用人
    自行點交或經法院強制執行點交予被告重劃會前，就系爭土
    地及其上之樹木，被告重劃會均非立於占有人之地位，就系
    爭土地及其上之樹木並無處分及交付予原告之權能，縱被告
    重劃會於兩造會同台中縣政府會勘時，於會勘結論上表示無
    意見而同意排除地上物等，依法僅得由被告重劃會經其理事
    會通過後訴請司法機關為裁判，被告重劃會如未依會勘結論
    辦理，亦僅生原告得依債務不履行之法律關係請求被告重劃
    會賠償損害之問題，尚非被告重劃會具有自行排除並點交予
    原告之權能，是原告依上揭法條之規定及兩造會勘結論，訴
    請被告重劃會排除地上物並整平點交系爭土地，於法即有未
    合，不應准許。
  (三)原告依所有權及侵權行為之法律關係訴請被告己○○、戊○○、丁○○排除侵害並返還土地部分，被告等雖辯稱自62年
    間即經前土地所有權人同意被告己○○等人使用系爭土地，
    被告己○○等人已取得使用系爭土地之合法權源及原告已向
    被告己○○等人收取土地使用費，應將系爭土地租予被告己○○等人云云。經查：
  1.被告己○○等人辯稱取得前土地所有權人同意使用系爭土地
    部分，未據被告己○○等人提出相關之事證，所辯已難遽以
    採信，縱被告己○○等人所辯屬實，依其抗辯前土地所有權
    人同意使用乙節，應係指與前土地所有權人間存有一無償使
    用系爭土地之約定，即有使用借貸之法律關係，該約定核屬
    一債之關係，被告己○○等人依債之關係所具有之相對性質
    ，僅得以之對原土地所有權人主張權利，尚不得以之對抗現
    有權人。
  2.被告己○○等人又辯稱自62年間起已和平、繼續、公然使用
    系爭土地，已取得使用土地之合法權源，核其所辯應係指已
    時效取得地上權之意思。查：
  (1)按地上權為一種物權，主張取得時效之第一要件須為以行使
    地上權之意思而占有，若依其所由發生之事實之性質，無行
    使地上權之意思者，非有變為以行使地上權之意思而占有之
    情事，其取得時效，不能開始進行。上訴人占有系爭土地之
    始，即係基於承租人之意思而非基於行使地上權之意思，嗣
    後亦非有民法第945條所定變為以地上權之意思而占有，自
    不能本於民法第772條準用同法第769條之規定，請求登記為
    地上權人，最高法64年台上字第2552號著有判例。本件依被
    告己○○等人所辯，係取得原土地所有權人同意無償使用系
    爭土地與其等之建物後方毗鄰部分之土地，則其等於占用系
    爭土地之初顯係基於使用借貸物之意思而占有系爭土地，並
    無行使地上權之意思，縱有和平、繼續、公然占有之事實，
    亦無從因時效取得地上權。
  (2)退步言之，即使認為被告己○○等人於占有之初即基於行使
    地上權之意思，惟按取得時效係依占有之事實而取得權利，
    並非使原所有人負擔義務，民法第772條準用同法第769條、
    第770條所謂得請求登記為他項權利人，亦非謂得請求原所
    有人同意登記為他項權利人之意，而係指得請求地政機關登
    記為所有人而言，因此，縱令上訴人依時效得請求登記為地
    上權人，亦應參照土地法第54條規定，向該管地政機關聲請
    登記，在未依法登記為地上權人以前，仍不得據以對抗被上
    訴人，而謂其並非無權占有，亦有最高法院69年度台上字第
    1443號裁判可供參考，則在被告己○○等人依法向地政機關
    取得地上權登記前，仍不據此事由對原告主張其等為有權占
    用甚明。
  (3)至被告己○○等人辯稱原告已向被告收取土地使用費，應租
    予被告己○○等人云云，按無權占用他人之土地，可取得相
    當於租金之利益，土地所有權人得依不當得利或侵權行為之
    法律關係請求占有人返還不當得利或賠償損害，自無從以原
    告向被告己○○等人收取土地使用之補償金即認為原告有出
    租予被告己○○等人之意思。綜上所述，被告己○○等人所
    辯均無從為其等有利之認定。
  (四)從而，原告依所有權及侵權行為之法律關係請求被告己○○
    、戊○○、丁○○排除地上物及返還土地，洵屬有據，應予
    准許。至原告對被告重劃會亦請求排除地上物及整平、返還
    土地，則無理由，應予駁回。
四、本件判決之基礎已為明確，兩造其餘主張及舉證，均與判決
    結果無影響，爰不一一論駁，附此敘明。
五、訴訟費用負擔之依據：民事訴訟法第79條、第85條第1項前
    段。
中　　華　　民　　國　　94　　年　　10　　月　　17　　日
                  民事第三庭    法  官  陳文爵
正本係照原本作成。
如對本判決上訴，須於判決送達後20日內向本院提出上訴狀。
中　　華　　民　　國　　94　　年　　10　　月　　17　　日
                                書記官
